ACORDAO-COMPLETO-2413602

ACÓRDÃO 6854/2020 ATA 20/2020 - PRIMEIRA CÂMARA

VISTOS, relatados e discutidos estes autos em que se apreciam embargos de declaração opostos por Gilvan Magela Caldeira em face do Acórdão 4028/2020-TCU-Primeira Câmara, por meio do qual o Tribunal recebeu como mera petição o expediente titulado "agravo de instrumento", manejado contra o Acórdão 287/2020-TCU-Primeira Câmara, e negou o pleito,
ACORDAM os Ministros do Tribunal de Contas da União, reunidos em Sessão da Primeira Câmara, diante das razões expostas pelo Relator, em:
9.1. receber o expediente em questão como mera petição e negar acolhimento ao pleito, nos termos do § 6º do art. 287 do RI/TCU c/c o art. 50, § 3º, da Resolução-TCU 259/2014;
9.2. aplicar a Gilvan Magela Caldeira a multa prevista no caput do art. 58 da Lei 8.443/1992 c/c o § 2º do art. 1.026 do Novo Código de Processo Civil (NCPC) , na forma do art. 298 do RI/TCU, no valor de R$ 10.000,00 (dez mil reais) , em razão da interposição de embargos de declaração manifestamente protelatórios, fixando-lhe o prazo de 15 (quinze) dias, a contar da notificação, para que comprove perante o Tribunal, nos termos do art. 214, inciso III, alínea "a", do RI/TCU, o recolhimento da referida quantia aos cofres do Tesouro Nacional, atualizada monetariamente desde a data do presente acórdão até a do efetivo recolhimento, se for paga após o vencimento, na forma da legislação vigente;
9.3. esclarecer ao embargante que, nos termos do § 3º do art. 1.026 do NCPC c/c o art. 298 do RI/TCU, a interposição de qualquer recurso ficará condicionada ao depósito prévio do valor da multa, sem prejuízo da elevação;
9.4. ordenar à unidade instrutora que se abstenha de autuar como recurso expedientes apresentados por Gilvan Magela Caldeira com inobservância deste acórdão;
9.5. autorizar, desde logo, nos termos do art. 28, inciso II, da Lei 8.443/1992, a cobrança judicial da multa, atualizada monetariamente a partir do dia seguinte ao término do prazo estabelecido até a data do efetivo recolhimento, na forma da legislação em vigor, caso não atendidas as notificações;
9.6. encaminhar cópia deste acórdão, do relatório e do voto que o fundamentaram, bem como das peças 134 e 147 à Ordem dos Advogados do Brasil, Seccional de Minas Gerais (OAB/MG) , para apuração de eventual infração disciplinar pelo advogado Antônio Adenilson Rodrigues Veloso (OAB/MG 16.750) ;
9.7. informar o teor do presente acórdão ao embargante.

Embargos de declaração opostos por Gilvan Magela Caldeira em face do Acórdão 4028/2020-TCU-1ª Câmara, por meio do qual o Tribunal recebeu como mera petição o expediente titulado agravo de instrumento, manejado contra o Acórdão 287/2020-TCU-1ª Câmara, e negou o pleito.

Primeira Câmara

Município de Juramento - MG.

3. Embargante: Gilvan Magela Caldeira (XXX.267.378-XX).

13.1. Ministros presentes: Walton Alencar Rodrigues (Presidente), Benjamin Zymler, Bruno Dantas (Relator) e Vital do Rêgo.
13.2. Ministros-Substitutos presentes: Augusto Sherman Cavalcanti e Weder de Oliveira.

ACORDAO-COMPLETO-2496136

Acórdão 1996/2021 - Plenário

Gilvan Magela Caldeira

BRUNO DANTAS

Ministro Bruno Dantas.

Trata-se de embargos de declaração opostos por Gilvan Magela Caldeira (peça 147) em face do Acórdão 4028/2020-TCU-Primeira Câmara, por meio do qual o Tribunal recebeu como mera petição o expediente titulado "agravo de instrumento", manejado contra o Acórdão 287/2020-TCU-Primeira Câmara, e negou o pleito.
A Tomada de Contas Especial foi instaurada pela Fundação Nacional de Saúde (Funasa) contra Gilvan Magela Caldeira, ex-prefeito do Município de Juramento/MG, em razão de inexecução parcial do objeto do Termo de Compromisso 708/2007- Siafi 631.714, destinado à implantação de melhorias habitacionais para o controle da doença de chagas.
Por meio do Acórdão 11226/2017-TCU-Primeira Câmara, este Tribunal condenou o embargante em débito e aplicou-lhe a multa prevista no art. 57 da Lei 8.443/1992. Em face deste acórdão foram opostos embargos de declaração, não conhecidos por intempestividade (peça 57) .
Posteriormente, foi interposto recurso de reconsideração, que restou não conhecido em razão da intempestividade pelo Acórdão 949/2019-TCU-Primeira Câmara. Em face deste acórdão foram opostos embargos de declaração, que foram conhecidos e rejeitados pelo Acórdão 4130/2019-TCU-Primeira Câmara.
Novos embargos foram manejados. No Acórdão 287/2020-TCU-Primeira Câmara, este Tribunal reconheceu o caráter meramente protelatório do recurso e negou-lhe seguimento.
Em seguida, foi interposto agravo de instrumento, espécie recursal não prevista no processo de contas. O Acórdão 287/2020-TCU-Primeira Câmara recebeu o expediente como mera petição e negou o pleito.
Na sexta tentativa recursal, o embargante alega que a deliberação recorrida estaria eivada de contradição e obscuridade, pois o Regimento Interno/TCU seria "cristalino" ao prever a figura do agravo de instrumento, bem como porque teria ocorrido violação ao art. 5º, LV, da CF.
	É o relatório.

Antônio Adenilson Rodrigues Veloso (OAB/MG 16.750) e outros, representando Gilvan Magela Caldeira

Procuradora-Geral Cristina Machado da Costa e Silva.

TOMADA DE CONTAS ESPECIAL. TERMO DE COMPROMISSO. FUNASA. EXECUÇÃO DE MELHORIAS HABITACIONAIS. CONTROLE DA DOENÇA DE CHAGAS. IMPLEMENTAÇÃO PARCIAL. DÉBITO. MULTA. CIÊNCIA. RECURSO DE RECONSIDERAÇÃO. NÃO CONHECIMENTO. EMBARGOS DE DECLARAÇÃO. AUSÊNCIA DE CONTRADIÇÃO, OBSCURIDADE OU OMISSÃO. CONHECIMENTO E REJEIÇÃO. REITERAÇÃO DE EMBARGOS. CARÁTER MERAMENTE PROTELATÓRIO. NÃO CONHECIMENTO. AGRAVO DE INSTRUMENTO. MERA PETIÇÃO. NOVOS EMBARGOS. MULTA AO EMBARGANTE. COMUNICAÇÕES.

TOMADA DE CONTAS ESPECIAL (TCE)

Secretaria de Recursos (Serur); Secretaria de Controle Externo de Tomada de Contas Especial (SecexTCE).

Trata-se de embargos de declaração opostos por Gilvan Magela Caldeira em face do Acórdão 4028/2020-TCU-Primeira Câmara, por meio do qual o Tribunal recebeu como mera petição o expediente titulado "agravo de instrumento", manejado contra o Acórdão 287/2020-TCU-Primeira Câmara, e negou o pleito.
Nesta oportunidade, o embargante alega que a deliberação recorrida estaria eivada de contradição e obscuridade, conforme os argumentos detalhados no relatório precedente. Antes disso, houve manejo sucessivo dos seguintes expedientes:
2.1. embargos de declaração, não conhecidos por intempestividade;
2.2. recurso de reconsideração, não conhecidos por intempestividade;
2.3. embargos de declaração, conhecidos e rejeitados;
2.4. embargos de declaração, não conhecidos pelo caráter meramente protelatório;
2.5. agravo de instrumento, recebido como mera petição.
II
No paradigmático Acórdão 593/2017-TCU-Plenário, de minha relatoria, esta Corte de Contas, à unanimidade, entendeu que as disposições do Novo Código de Processo Civil referentes a embargos de declaração meramente protelatórios se aplicam aos processos que aqui tramitam. Naquela ocasião, aplicou-se ao embargante a multa prevista no caput do art. 58 da Lei 8.443/1992 c/c o § 2º do art. 1.026 do Novo Código de Processo Civil (NCPC) , na forma do art. 298 do RI/TCU, além de outras providências. Nesse sentido é o enunciado da Jurisprudência Selecionada:
"É possível a aplicação de multa em processos do TCU em razão de embargos de declaração com intuito manifestamente protelatório e, na hipótese de reiteração, a elevação do valor e a exigência de prévio recolhimento da multa para interposição de novos recursos (art. 298 do Regimento Interno do TCU c/c art. 1.026, §§ 2º e 3º, da Lei 13.105/2015) ". (Boletim 166/17) 
No caso concreto, ao analisar o comportamento do recorrente, percebe-se, de igual forma, o nítido intento de dificultar o exercício das competências constitucionais por este Tribunal, mediante reiteração de expedientes recursais para os quais já houve apreciação da matéria impugnada, com negativa do pleito.
Embora alertado pelo Acórdão 287/2020-TCU-Primeira Câmara sobre a possibilidade de aplicação de multa, o recorrente não hesitou, agindo para postergar o trânsito em julgado e a consequente consolidação do débito lhe imputado.
Atento a tais circunstâncias fáticas e processuais, bem como ao caráter educativo e inibidor pretendido, verifico a necessidade de aplicação da referida multa no valor de R$ 10.000,00 ao embargante.
Não é demais lembrar que a intervenção de particulares nos processos do TCU se dá exclusivamente como fenômeno derivado do direito de defesa, objetivando a preservação de situação jurídica já constituída. Isso, aliás, tem lugar em qualquer processo, independentemente da natureza da jurisdição.
Portanto, a instância administrativa que constitui o TCU não é o ambiente próprio para o particular guerrear contra o Estado para ter reconhecido um direito subjetivo que no seu sentir faz jus, dado que pertence ao Poder Judiciário a cognição exauriente.
Em face do princípio da inafastabilidade de jurisdição, se o interessado entender que seu direito se encontra obstado por ilegalidade ou inconstitucionalidade, poderá provocar o Poder Judiciário, ao invés de insistir no manejo de expedientes recursais com intuito manifestamente protelatório.
Ante o exposto, voto por que o Tribunal adote o Acórdão que ora submeto à deliberação deste Colegiado.
TCU, Sala das Sessões Ministro Luciano Brandão Alves de Souza, em 23 de junho de 2020.
Ministro BRUNO DANTAS
Relator